【裁判字號】    99,上更(一),57
【裁判日期】    990907
【裁判案由】    返還保證金
【裁判全文】
臺灣高等法院民事判決                99年度上更(一)字第57號
上  訴  人  財政部國有財產局臺灣北區辦事處
法定代理人  乙○○
訴訟代理人  龔維智律師
被  上訴人  甲○○
訴訟代理人  方伯勳律師
            謝思賢律師
上列當事人間返還保證金事件，上訴人對於中華民國98年4月30
日臺灣台北地方法院98年度訴字第78號第一審判決提起上訴，經
最高法院發回更審，本院於99年8月24日言詞辯論終結，判決如
下：
    主  文
原判決除確定部分外廢棄。
上廢棄部分，被上訴人在第一審之訴及假執行之聲請均駁回。
第一、二審訴訟費用除確定部分外由被上訴人負擔。
    事實及理由
一、被上訴人主張：上訴人於民國97年4月24日公告標售「97年
    度第6批國有非公用不動產」，其中第7標號即坐落台北市○
    ○區○○段1小段423、431地號，面積共1,057平方公尺之2
    筆建地（下稱系爭土地），經上訴人於標售公告中註記其使
    用分區為「第一種住宅區」，被上訴人因信賴上開標售之註
    記，誤信系爭土地性質上可供建築住宅使用，乃於同年5月8
    日以新台幣（下同）3,328萬5,000元標購系爭土地，並於上
    訴人宣布得標後繳交保證金320萬元。嗣被上訴人委請建築
    師進行系爭土地之初步規劃時，始發現系爭土地平均坡度為
    42.95%，超過30%甚多，依台北市山坡地開發要點第4點之規
    定不得作為建築基地使用，被上訴人對系爭土地之性質有誤
    認，且系爭土地能否作為建築住宅使用，不僅攸關該地之開
    發、利用方式，亦為影響該土地價值及承購者承購意願，於
    客觀上當屬交易上重要之事項。被上訴人因而於97年7月16
    日去函上訴人，主張依民法第88條第1項、第2項規定撤銷標
    購之意思表示，並請求上訴人返還前所繳交之保證金320萬
    元，詎上訴人拒絕返還，爰依民法第179條、182條第2項規
    定請求上訴人返還320萬元，及自97年7月17日起至清償日止
    按週年利率百分之五計算之利息。原審為被上訴人勝訴之判
    決，上訴人聲明不服，提起上訴，經本院更審前判決廢棄原
    審判命上訴人給付超過「自民國97年7月18日」之遲延利息
    部分，駁回其餘上訴。被上訴人就其敗訴部分因不得上訴第
    三審法院而告確定。上訴人就其敗訴部分聲明不服提起上訴
    ，經最高法院廢棄發回本院更審。就上訴人之上訴，答辯聲
    明：上訴駁回。
二、上訴人則以：其於公告標售系爭土地時，即於標售公告第4
    點載明「標售房地之都市計劃使用分區或非都市土地使用編
    定，係依當地縣、市政府核發之都市計劃使用分區證明書或
    地政事務所核發之土地登記簿謄本記載，有關土地使用管制
    、地籍資料，請投標人自行向當地縣、市政府、地政機關查
    詢，並請逕至現場參觀」，且標售公告所附標售不動產附表
    編號第7標之備註欄3記載「按現狀點交，地上物概由得標人
    自理」，而投標須知第3條亦載有「標售之不動產，由投標
    人自行至現場參觀。得否建築使用，應請自行依建築法規評
    估」等語，可知兩造間並無以系爭土地可供建築使用作為本
    件買賣契約之約定事項，亦無系爭土地可供建築使用之保證
    ，上訴人僅負有按系爭土地現狀點交之義務。至被上訴人標
    購系爭土地之用途為何？系爭土地是否符合被上訴人規劃用
    途？自與上訴人無涉。又被上訴人雖無法進入系爭土地現場
    查看，然非不得向台北市政府查詢相關資訊，是以被上訴人
    在不確定系爭土地之現況，又疏於向主管機關詳細查詢系爭
    土地相關資訊，即貿然出價投標，顯然欠缺與處理自己事務
    同一之注意，而有具體過失，此項錯誤既由被上訴人自己之
    過失所致，依民法第88條第1項但書規定，被上訴人自不得
    主張撤銷其意思表示。再者，被上訴人標購系爭土地之用途
    與期待，僅存在於內心，並未表示於外，縱使被上訴人就標
    的物之用途有所誤認而參加標購，係屬動機之錯誤，不受意
    思表示錯誤規範之保護等語，資為抗辯。上訴聲明：原判決
    除確定部分外廢棄。上開廢棄部分，被上訴人在第一審之訴
    及假執行聲請均駁回。
三、兩造不爭執事項（見本院卷第19頁）：
  (一)上訴人於97年4月24日公告標售「97年度第6批國有非公用不
    動產」，其中編號第7標為坐落台北市○○區○○段1小段42
    3、431地號，面積共1,057平方公尺，都市計劃使用分區編
    定為第一種住宅區。
  (二)被上訴人於97年5月8日以3,328萬5,000元得標，並於得標後
    繳交保證金320萬元。
  (三)被上訴人逾期未繳清土地價款，上訴人於97年7月15日以台
    財產北處字第09740020201號函，通知被上訴人依投標須知
    第11點第2項第2款規定，兩造買賣契約關係消滅，依法沒收
    保證金。
  (四)被上訴人於97年7月16日委請律師以博理97勳法字第011號律
    師函撤銷投標購買系爭土地之錯誤意思表示，請求返還保證
    金。
  (五)系爭土地無法做為建築基地使用。
四、被上訴人主張其向上訴人標購系爭土地，因信賴標售公告記
    載系爭土地為第一種住宅區，誤認系爭土地得為建築使用而
    參與投標。詎於標得系爭土地後，經查證系爭土地坡度超過
    30%甚多，不得做為建築基地使用。因此，被上訴人對系爭
    土地物之性質有誤認，且其為交易上認為重要之事項，乃撤
    銷標購之意思表示，請求上訴人返還已繳交之保證金320萬
    元本息。惟為上訴人所否認，並以前揭情詞置辯，查：
  (一)按意思表示之內容有錯誤，或表意人若知其事情即不為意思
    表示者，表意人得將其意思表示撤銷之。但以其錯誤或不知
    事情，非由表意人自己之過失者為限；當事人之資格，或物
    之性質，若交易上認為重要者，其錯誤，視為意思表示之錯
    誤，民法第88條第1項、第2項分別定有明文。是以當事人之
    資格與物之性質之錯誤，原非意思表示之內容錯誤，惟因其
    等在交易上認為重要，故民法第88條第2項乃將其等錯誤視
    為意思表示內容之錯誤，使生相同之效果，但其錯誤係表意
    人之過失所致者，仍不得撤銷之，以保護交易之安全。
  (二)被上訴人標買之系爭土地，依上訴人於標售公告之附表標號
    7上都市計畫使用分區或非都市土地使用編定（僅供參考）
    欄之記載固為「第一種住宅區」，雖未以系爭土地可供建築
    使用作為買賣契約之約定事項，惟民眾標售國有土地之目的
    或在供建築使用，或在投資之用，茲系爭土地之平均坡度為
    42.95％，依台北市山坡地開發建築要點第4點規定，已超過
    30%而無法供作建築住宅使用，有台北市建築管理處98年3月
    3日北市都建照字第09865766200號函附地籍套繪圖及地形圖
    在卷可證(見原審卷第82頁至第85頁)，並為上訴人所不爭，
    是以被上訴人標買之爭土地坡度超過30%既無法建築，屬對
    物之性質有誤認，且系爭土地可否供建築使用，影響系爭土
    地開發、利用，亦影響系爭土地之市場交易價值判斷及承購
    者承購之意願，依一般社會之觀念，認為於交易上之重要事
    項，上開錯誤係屬物之性質之錯誤，依民法第88條第2項規
    定，亦得在撤銷意思表示之範疇。上訴人抗辯稱其為動機錯
    誤，不受意思表示錯誤規範之保護而不得撤銷云云，殊無足
    取。
  (三)又上訴人於標售系爭土地時，已在公告事項上載明：「土地
    使用管制請投標人自行向當地縣、市政府、地政機關查詢」
    ，且於公告附表之不動產標示備註欄3.復記載：「按現狀點
    交，地上物概由得標人自理。」另於不動產投標須知三記載
    ：「標售不動產，由投標人自行至現場參觀，得否建築使用
    ，應請自行依建築法規評估」等語，有系爭土地標售公告、
    投標須知在卷可稽（見原審卷第10頁、第13頁、第44頁)。
    是以系爭土地雖地處第一種住宅區，但系爭土地是否確可供
    建築使用，被上訴人自負有自行查證之義務，即被上訴人擬
    於標買系爭土地前即應依前揭公告及投標須知所示，自行查
    證後評估是否符合其標買之目的。且依斯時亦本欲參與投標
    之羅浮宮建設公司(嗣未參與投標)所派遣至現場勘查員工即
    證人丙○○證稱：「我印象中若要蓋別墅，應該都是山坡地
    ，翠山(按係指系爭土地)的價格比較低，預測應該是山坡地
    ……一般我們去看土地，都會先去請空照圖、地籍等資料，
    感覺不錯我們才會去看現場。……翠山段部分，我是順便去
    看，若公司有意要投標，會有後續的動作，且若是山坡地，
    我們會請等高度圖等相關資料。……一般若隔壁有建築，大
    部分都可以建築，若隔壁沒有建築，我們就申請等高度圖。
    」等語(見本院更(一)卷第35頁反面至第36頁)。因此上訴人於
    標售之公告、投標須知僅揭示系爭土地係在第一種住宅區，
    其他環境資訊均不完整，且特別強調系爭土地是否確可供建
    築使用，促請標買民眾自行查證之情形下，依一般標買土地
    交易之常情，均會事先查得系爭土地空照圖、地籍、等高圖
    等資訊，據以評估是否符合標買之目的。詎被上訴人竟不圖
    此舉，在未能查得系爭土地是否確可供建築使用之情形下，
    即進行標買系爭土地，上訴人抗辯被上訴人標買系爭土地欠
    缺一般交易上必要之注意義務，應負抽象輕過失責任，應可
    採信。被上訴人雖主張通往系爭土地之前後道路，迄今由當
    地社區居民以鐵柵門封鎖管制進出，一般人根本無法至現場
    查看，更無法至現場實際進行坡度勘測，且上訴人復未派員
    在現場導引，致被上訴人無法進入勘查，此固為上訴人所不
    爭（見本院卷第19頁)，並有系爭土地道路前後確有鐵柵門
    設置之照片9幀在卷可憑（見原審卷第96頁、第97頁、第100
    頁至第102頁）。惟查證系爭土地是否確可供建築使用，非
    僅現場勘查乙途，依證人丙○○結證稱買受之土地如為山坡
    地，在資訊未明之情形，亦可申請等高圖資料據以評估，已
    如前述，且依被上訴人嗣函詢臺北市建築管理處協查系爭土
    地是否可供建築住宅使用時，曾附有技師簽證之坡地分析表
    （見原審卷第83頁)，即可明瞭系爭土地之平均坡度為42.95
    %，而不可供建築基地使用。因此，被上訴人在投標前除可
    前往現場勘查外，亦可依循前揭方式查證系爭土地是否確可
    供建築使用，參以被上訴人係以總價格高達3千餘萬元標買
    系爭土地，價格非貲，本應審慎評估系爭土地之各項建築資
    訊，被上訴人僅憑系爭土地標賣公告記載為第一種住宅區，
    且在未能進入系爭土地查證現場情形，即率而投標，難謂已
    盡交易上必要之注意義務，上訴人縱有未派員在現場導引投
    標民眾勘查現場之疏誤，尚不足作為轉嫁被上訴人欠缺前揭
    查證義務所應負之危險。是以被上訴人就系爭土地性質認知
    之錯誤，既有過失，揆諸前揭說明，被上訴人自不得撤銷其
    所為標買之意思表示。被上訴人主張其得撤銷標買之意思表
    示，並依不當得利之法律關係訴請上訴人返還投標之保證金
    及其遲延利息，自屬無據，不應准許。
五、綜上所述，被上訴人依據不當得利之法律關係，請求上訴人
    給付320萬元，及自97年7月18日起至清償日止按週年利率百
    分之五計算之利息，為無理由，不應准許。原審判命上訴人
    給付，並為假執行之宣告，自有未洽。上訴意旨指摘原判決
    此部分不當，請求廢棄改判，為有理由。自應由本院予以廢
    棄改判，如主文第二項所示。
六、本件事證已明，兩造其餘攻擊防禦方法及未經援用之證據，
    經本院審酌後，核與本件之結論，不生影響，爰不一一贅述
    ，附此敘明。
七、據上論結，本件上訴為有理由。依民事訴訟法第450條、第7
    8，判決如主文。
中    華    民    國    99    年    9    月    7    日
                    民事第八庭
                        審判長法  官 劉勝吉
                              法  官 連正義
                              法  官 蘇芹英
正本係照原本作成。
如不服本判決，應於收受送達後20日內向本院提出上訴書狀，其
未表明上訴理由者，應於提出上訴後20日內向本院補提理由書狀
（均須按他造當事人之人數附繕本）上訴時應提出委任律師或具
有律師資格之人之委任狀；委任有律師資格者，另應附具律師資
格證書及釋明委任人與受任人有民事訴訟法第466條之1第1項但
書或第2項（詳附註）所定關係之釋明文書影本。
中    華    民    國    99    年    9     月    7     日
                              書記官 林初枝
附註：
民事訴訟法第466條之1（第1項、第2項）：
對於第二審判決上訴，上訴人應委任律師為訴訟代理人。但上訴
人或其他法定代理人具有律師資格者，不在此限。
上訴人之配偶、三親等內之血親、二親等內之姻親，或上訴人為
法人、中央或地方機關時，其所屬專任人員具有律師資格並經法
院認為適當者，亦得為第三審訴訟代理人。

司法院資訊處製作；財團法人民間司法改革基金會備份。
